ACORDAO-COMPLETO-2521336

ACÓRDÃO 4156/2022 ATA 27/2022 - SEGUNDA CÂMARA

VISTOS, relatados e discutidos estes autos referentes à Tomada de Contas Especial instaurada pelo Fundo Nacional de Saúde (FNS) tendo como responsável o Sr. Samuel Domingos de Azevedo Melo, prefeito do Município de Bezerros/PE entre 14/12/2001 e 31/12/2004, em razão da não aprovação da prestação de contas do Convênio n.º 330/2003, celebrado entre o Ministério da Saúde e o referido Município, cujo objeto era dar apoio técnico e financeiro para reforma de unidade de Saúde e aquisição de equipamentos e materiais permanentes, visando ao fortalecimento do Sistema Único de Saúde.
ACORDAM os Ministros do Tribunal de Contas da União, reunidos em Sessão da 2ª Câmara, ante as razões expostas pelo Relator, em: 
9.1. excluir o Sr. Marcone de Lima Borba da presente relação processual;
9.2. com fundamento nos arts. 1º, inciso I, 16, inciso III, alíneas "b" e "c", 19, caput, e 23, inciso III, da Lei 8.443/1992, julgar irregulares as contas do Sr. Samuel Domingos de Azevedo Melo, condenando-o ao pagamento das quantias abaixo discriminadas, atualizadas monetariamente e acrescidas dos juros de mora, calculados a partir das datas constantes do quadro abaixo até a do efetivo recolhimento, com a fixação do prazo de 15 (quinze) dias, a contar da notificação, para comprovar, perante o Tribunal (art. 214, inciso III, alínea "a", do Regimento Interno/TCU) , o recolhimento da dívida ao Fundo Nacional de Saúde, nos termos da legislação em vigor, abatendo-se, na oportunidade, os valores eventualmente recolhidos, na forma do disposto no Enunciado 128 da Súmula de Jurisprudência do TCU:
	DATA DA OCORRÊNCIA
	VALOR ORIGINAL (R$) 
	DÉBITO/ CRÉDITO

	29/12/2004
	1.044,00
	DÉBITO

	29/12/2004
	4.387,00
	DÉBITO

	29/12/2004
	13.400,00
	DÉBITO

	29/12/2004
	2.655,00
	DÉBITO

	29/12/2004
	11.051,00
	DÉBITO

	29/12/2004
	984,00
	DÉBITO

	29/12/2004
	43,00
	DÉBITO

	29/12/2004
	104,00
	DÉBITO

	29/12/2004
	3.030,12
	CRÉDITO

	31/8/2005
	310,00
	DÉBITO

	31/8/2005
	10.000,00
	DÉBITO

	31/8/2005
	1.651,00
	DÉBITO

	31/8/2005
	4.320,85
	DÉBITO

	31/8/2005
	1.866,10
	DÉBITO

	31/8/2005
	12.714,89
	DÉBITO

	31/8/2005
	2.566,00
	DÉBITO

	31/8/2005
	19.034,00
	DÉBITO

	31/8/2005
	860,00
	DÉBITO

	31/8/2005
	4.799,05
	CRÉDITO

	15/9/2005
	4.387,00
	DÉBITO

	15/9/2005
	394,83
	CRÉDITO

9.3. autorizar, caso requerido, nos termos do art. 26 da Lei 8.443/1992 c/c o art. 217 do Regimento Interno/TCU, o parcelamento da dívida em até 36 (trinta e seis) parcelas mensais e sucessivas, sobre as quais incidirão os correspondentes acréscimos legais (débito: atualização monetária e juros de mora) , esclarecendo ao responsável que a falta de pagamento de qualquer parcela importará no vencimento antecipado do saldo devedor, sem prejuízo das demais medidas legais;
9.4. autorizar, desde logo, a cobrança judicial da dívida, caso não atendida a notificação, nos termos do art. 28, inciso II, da Lei 8.443/1992;
9.5. dar ciência deste acórdão à Procuradoria da República no Estado de Pernambuco, nos termos do § 3º do art. 16 da Lei 8.443/1992, c/c o § 7º do art. 209 do Regimento Interno do TCU, para adoção das medidas cabíveis, bem como ao Fundo Nacional de Saúde, para conhecimento.

Segunda Câmara

Município de Bezerros/PE.

3. Responsáveis: Marcone de Lima Borba (XXX.669.774-XX) e Samuel Domingos de Azevedo Melo (XXX.305.354-XX).

13.1. Ministros presentes: Bruno Dantas (Presidente), Augusto Nardes, Aroldo Cedraz e Antonio Anastasia.
13.2. Ministros-Substitutos presentes: Marcos Bemquerer Costa (Relator) e André Luís de Carvalho.

ACORDAO-COMPLETO-2554731

Acórdão 6738/2022 - Segunda Câmara

MARCOS BEMQUERER

Adoto como Relatório, com pequenos ajustes de forma, a instrução produzida no âmbito da Secretaria de Controle Externo de Tomada de Contas Especial (Secex/TCE) , vazada nos seguintes termos (peça 73) :
"INTRODUÇÃO
1.	Cuidam os autos de tomada de contas especial (TCE)  instaurada pelo Fundo Nacional de Saúde (FNS) , em desfavor do Sr. Samuel Domingos de Azevedo Melo, prefeito do município de Bezerros/PE, entre 14/12/2001 e 31/12/2004, em razão da não aprovação da prestação de contas do Convênio 330/2003 (peça 2, p. 199-206) , celebrado entre o Ministério da Saúde e aquela municipalidade, no valor de R$ 448.613,56, dos quais R$ 407.830,56 foram repassados pelo Concedente, com vigência estipulada para o período de 29/12/2003 a 20/8/2006 (peça 2, p. 309 e 341) , tendo sido previsto no plano de trabalho o apoio técnico e financeiro para reforma de Unidade de Saúde e aquisição de equipamentos e materiais permanentes (peça 2, p. 5-114 e p. 207-209) .
HISTÓRICO
O processo originou-se das constatações contidas no Parecer Gescon 622, de 15/5/2015 (peça 5, p. 42-47) , no Despacho 124/DICON/SECON-PE, de 7/12/2015 (peça 5, p. 127-131) e no Despacho 21/DICON/SECON-PE, de 3/5/2016 (peça 5, p. 139-142) , por intermédio dos quais a divisão de convênios do Ministério da Saúde em Pernambuco concluiu pela não aprovação das contas do Convênio 330/2003, em razão da impugnação parcial de recursos utilizados, decorrente de irregularidades na execução de recursos do Sistema Único de Saúde (SUS) , com prejuízo ao erário. Do total de R$ 407.830,56 repassados, foram impugnados R$ 83.153,84, em valores originais, devido às seguintes irregularidades:
	a) aquisição de bens por valores acima do Plano de Trabalho Aprovado (PTA) e das pesquisas de mercado realizadas pelo tomador de contas, em desacordo com as cláusulas quinta e sexta do termo do Convênio 330/2003 e [com] o art. 15 da Instrução Normativa STN 1/1997, cujo débito se encontra discriminado no quadro a seguir:
	Equipamento
	Valor unitário (R$) 
	Diferença (R$) 
	Nota fiscal nos autos
	Data de pagamento

		PTA
	Aquisição
	+ das pesquisas
			
	3 poltronas
	286,00
	833,00
	485,00
	3*348 = 1.044,00
	peça 4, p. 191
	29/12/2004

	2 macas
	3.196,00
	7.487,00
	3.100,00
	2*4.387,00 = 8.774,00
	peça 4, p. 191 e peça 3, p. 93
	29/12/2004
15/9/2005

	2 focos cirúrgicos portáteis
	4.000,00
	12.700,00
	6.000,00
	2*6.700,00 = 13.400,00
	peça 4, p. 191
	29/12/2004

	1 liquidificador
	269,00
	1.100,00
	790,00
	310,00
	peça 2, p. 353
	31/8/2005

	Total impugnado
	23.528,00
	
	Débito (excluindo contrapartida do convenente de 9%) 
	23.528,00 - 2.118,00 = 21.410,00 
	
	b) aquisição de bens por valores acima do PTA e para os quais não foram localizados outros valores de referência pelo tomador de contas, em desacordo com as cláusulas quinta e sexta do termo do Convênio 330/2003, e o art. 15 da Instrução Normativa STN 1/1997, cujo débito se encontra discriminado no quadro abaixo:
	Equipamento
	Valor unitário (R$) 
	Diferença (R$) 
	Nota fiscal nos autos
	Data de pagamento

		PTA
	Aquisição
			
	45 mesas de cabeceira
	198,00
	257,00
	45*59,00 = 2.655,00
	peça 4, p. 191
	29/12/2004

	43 mesas de refeição
	198,00
	455,00
	43*257,00 = 11.051,00
	peça 4, p. 191
	29/12/2004

	4 berços
	340,00
	586,00
	4*246,00 = 984,00
	peça 4, p. 191
	29/12/2004

	1 hamper
	444,00
	487,00
	43,00
	peça 4, p. 191
	29/12/2004

	1 birô de aço
	243,00
	347,00
	104,00
	peça 4, p. 191
	29/12/2004

	1 foco de teto
	7.700,00
	17.700,00
	10.000,00
	peça 2, p. 355
	31/8/2005

	1 carro plataforma
	756,00
	2.407,00
	1.651,00
	peça 2, p. 353
	31/8/2005

	1 balança eletrônica
	549,15
	4.870,00
	4.320,85
	peça 2, p. 353
	31/8/2005

	1 freezer
	1.023,90
	2.890,00
	1.866,10
	peça 2, p. 353
	31/8/2005

	1 refrigerador
	3.985,11
	16.700,00
	12.714,89
	peça 2, p. 353
	31/8/2005

	1 fogão
	1.304,00
	3.870,00
	2.566,00
	peça 2, p. 353
	31/8/2005

	1 exaustor
	2.466,00
	21.500,00
	19.034,00
	peça 2, p. 353
	31/8/2005

	1 coletor de detritos
	490,00
	1.350,00
	860,00
	peça 2, p. 353
	31/8/2005

	Total impugnado
	67.849,84
	
	Débito (excluindo contrapartida do convenente de 9%) 
	67.849,84 - 6.106,00 = 61.743,84
	
O detalhamento do débito consta da peça 5, p. 140-141. Os referidos bens foram adquiridos por intermédio da Tomada de Preços n. 014/2004 (edital à peça 5, p. 181-186) , certame homologado e adjudicado pelo Sr. Samuel Domingos de Azevedo Melo, prefeito do município de Bezerros/PE, em 23/12/2004 (peça 5, p. 187-188) .
O Relatório do Tomador de Contas Especial 000204/2016 (peça 1, p. 16-29) , acompanhando entendimento da divisão de convênios do Ministério da Saúde em Pernambuco, caracterizou a responsabilidade do Sr. Samuel Domingos de Azevedo Melo, por ter sido a autoridade que homologou e adjudicou o procedimento licitatório, ainda que tenha ocorrido pagamento pela aquisição de parte dos bens relacionados no certame pelo prefeito sucessor. 
Para os itens constantes da nota fiscal à peça 4, p. 191, o tomador de contas considerou como data do fato gerador a do pagamento, ocorrido em 29/12/2004 (peça 4, p. 190) . Para os itens constantes da nota fiscal à peça 2, p. 353, considerou, como data do fato gerador, a da adjudicação e homologação da Tomada de Preços 014/2004, ocorrida em 23/12/2004 (peça 5, p. 187-188) , e não a do pagamento, ocorrido em 31/8/2005 (peça 2, p. 358) , sob argumento de que o prefeito sucessor, que realizou o desembolso, não conduziu nem homologou e adjudicou a licitação (peça 1, p. 19) . Para o item constante da nota fiscal à peça 3, p. 93, cujo pagamento ocorreu em 15/9/2005 (peça 3, p. 94-95) , considerou, injustificadamente, 29/12/2004 como data do fato gerador. Para os créditos referentes ao valor de contrapartida do convenente, considerou R$ 4.771,00 com data-base em 29/12/2004, e R$ 2.118,00 e R$ 1.355,00 com data-base em 30/12/2004 (peça 1, p. 18) .
O Relatório de Auditoria 32/2017 do Controle Interno (peça 1, p. 36-40) retratou as questões tratadas no Relatório de Tomada de Contas Especial.
Diante disso, a Secretaria de Controle Interno certificou a irregularidade das contas (peça 1, p. 41) , acompanhada do parecer do dirigente do órgão de controle interno (peça 1, p. 42) , tendo o Ministro de Estado da Saúde registrado conhecimento das conclusões daquele órgão de controle interno (peça 1, p. 43) . A responsabilização foi devidamente inscrita no Siafi (peça 1, p. 15) .
A presente TCE foi autuada no TCU em 3/4/2017, dando início à fase externa.
A instrução à peça 7 corroborou, em parte, a análise empreendida na fase interna desta TCE e concluiu pela existência de indícios de dano ao erário em razão de superfaturamento na aquisição de bens com recursos repassados no âmbito do Convênio 330/2003. Definiu a responsabilidade não apenas do Sr. Samuel Domingos de Azevedo Melo, prefeito do Município de Bezerros/PE, gestão de 14/12/2001 a 31/12/2004, mas também do Sr. Marcone de Lima Borba, prefeito no período de 1º/1/2005 e 31/12/2008, ante à constatação de que autorizou os pagamentos ocorridos entre 31/8/2005 e 15/9/2005, permitindo que se concretizasse o superfaturamento, quando deveria ter adotado providências para assegurar a boa e regular aplicação dos recursos federais que geriu. 
9.1. 	Ademais, o Município recebeu a última parcela de repasse federal, no âmbito do Convênio 330/2003, no valor de R$ 127.765,51, em 29/8/2005 (peça 1, p. 38; peça 2, p. 358) , em reforço de que o Sr. Marcone de Lima Borba geriu recursos do ajuste.
9.2.	Por fim, aquela instrução apontou que o Sr. Samuel Domingos de Azevedo Melo deveria responder pelo pagamento que autorizou, ocorrido em 29/12/2004, mas não por aqueles que se deram em data posterior ao fim de seu mandato. Acrescentou ainda que, durante o mandato do Sr. Samuel Domingos de Azevedo Melo, foram recebidos os dois primeiros repasses do Convênio 330/2003, nos valores de R$ 21.851,03, em 2/7/2004, e de R$ 258.214,02, em 22/10/2004 (peça 1, p. 38) . Foram ainda promovidos ajustes nas datas dos fatos geradores, conforme justificativa abaixo reproduzida:
'17.	Quanto às datas para atualização do débito e eventual cálculo de juros moratórios, entende-se que devem refletir a data do pagamento das despesas impugnadas, nos termos do art. 9º, inciso II, da IN TCU 71/2012, com a redação dada pela IN TCU 76/2016, vez que não há nos autos notícia de que os recursos não tenham sido aplicados em conformidade com o previsto no termo do convênio. Entende-se pertinente que, pelo mesmo raciocínio, os créditos referentes à contrapartida sejam efetuados também na data de pagamento das despesas impugnadas, e não o proposto pelo tomador de contas, no sentido de creditar a contrapartida em datas injustificadas.'
Ante a anuência a essas conclusões pelo corpo dirigente da SecexTCE (peças 8-9) , e com fulcro na delegação de competência conferida pelo Relator, Ministro-Substituto Marcos Bemquerer Costa (art. 1º, inciso VIII, da Portaria MINS-MBC n. 1, de 14/7/2014) , promoveu-se:
10.1		a citação do Sr. Samuel Domingos de Azevedo Melo, por intermédio do Ofício 4582/2020Secomp-4 (peça 28) , e a citação do Sr. Marcone de Lima Borba, por intermédio do Ofício 3107/2019-TCU/Secex-TCE (peça 12) , para que apresentassem alegações de defesa ou recolhessem o débito decorrente da irregularidade a seguir detalhada:
10.1.1.	Irregularidade: não comprovação da boa e regular aplicação dos recursos repassados pela União, no âmbito do Convênio 330/2003, celebrado entre o Ministério da Saúde e o município de Bezerros/PE, em face da aquisição de bens por valores acima do plano de trabalho aprovado e das pesquisas de mercado realizadas pelo tomador de contas; 
10.1.2.	Conduta: descumprir injustificadamente o plano de trabalho aprovado do Convênio 330/2003, devido à aquisição de bens em valores superiores aos estimados no plano de trabalho aprovado e aos identificados em pesquisa de mercado pelo tomador de contas;
10.1.3.	Dispositivos violados: cláusula quinta do termo do Convênio 330/2003, e art. 15 da Instrução Normativa STN 1/1997.
11.	Regularmente citados (peças 38 e 14) , o Sr. Samuel Domingos de Azevedo Melo apresentou alegações de defesa à peça 48 e o Sr. Marcone de Lima Borba apresentou alegações de defesa às peças 18 e 19. 
20. 	As alegações de defesa dos responsáveis foram analisadas na instrução de peça 53. Naquela ocasião, o auditor instruinte concluiu ter ocorrido a prescrição da pretensão punitiva por parte do TCU, uma vez que as irregularidades discutidas nesta TCE ocorreram nos exercícios de 2004 e 2005, há mais de 10 anos do ato que determinou a citação dos responsáveis, ocorrido em 16/5/2019, bem assim que os responsáveis não demonstraram a boa e regular aplicação dos recursos, motivos pelos quais suas alegações de defesa deviam ser rejeitadas e eles deviam ter as contas especiais julgadas irregulares e serem condenados em débito pelas importâncias mencionadas.
21. 	A proposição contou com a anuência da SecexTCE (peças 54 e 55) .
22. 	Submetida à apreciação do Ministério Público junto ao TCU (MP/TCU) , a ProcuradoraGeral Cristina Machado da Costa e Silva, em Parecer juntado aos autos (peça 57) , discordou do encaminhamento proposto pela SecexTCE.
22.1. Segundo a Procuradora-Geral, a pretensão punitiva do TCU, assim como a própria pretensão de ressarcimento ao erário, com as recentes decisões do Supremo Tribunal Federal (STF) , passou a ser regulado pela Lei 9.873/1999, mas que, no presente caso, não ocorreu a prescrição, haja vista as várias suspensões verificadas. Assim, entendeu pela não prescrição da pretensão sancionatória do TCU.
22.2. Também discordou da responsabilização do Sr. Marcone de Lima Borba. Segundo ela, 'é o prefeito responsável pela homologação e adjudicação da licitação, no caso, o Senhor Samuel Domingos de Azevedo Melo' que deve ser responsabilizado pelo débito integral. 
'62.	Mesmo quando os fatos geradores do dano ocorrem na fase de execução da avença, quando, após regular liquidação, efetivamente são pagas as compras, não se espera que o gestor responsável pela autorização dos desembolsos tenha que avaliar de novo cada item da compra para fins de comparação de preços. No caso sob análise, a licitação foi realizada e encerrada na gestão do prefeito antecessor, e coube ao sucessor apenas a continuidade da execução contratual. Importaria a responsabilização do prefeito sucessor se, por exemplo, o processo de liquidação tivesse sido irregular ou o bem adquirido não fosse entregue nas condições pactuadas, situação não retratada nos autos.'
23. 	Em resumo, a Procuradora-Geral considerou ser adequado que o Sr. Samuel Domingos de Azevedo Melo viesse novamente a ser citado pelo Tribunal, dessa vez pelo débito total, no valor histórico de R$ 83.153,84. Assim, propôs a realização de nova citação ao Sr. Samuel, mas caso não acolhida a proposta, que as contas do ex-prefeito fossem julgadas irregulares, com condenação ao ressarcimento do débito de R$ 30.637,88 (valor histórico) , com aplicação da multa prevista no art. 57 da Lei 8.443/1992, tendo em vista a inocorrência da prescrição da pretensão punitiva do TCU, com base na Lei 9.873/1999, e que o Sr. Marcone de Lima Borba fosse excluído da presente relação processual.
24. 	Ante as razões expostas pelo Parquet especializado e com fundamento nos arts. 11 e 12, inciso II, da Lei 8.443/1992, e 157 do Regimento Interno/TCU, o Min. Rel. Marcos Benquerer Costa, mediante Despacho, determinou a restituição dos autos à SecexTCE, com vistas à renovação da citação do Sr. Samuel Domingos de Azevedo Melo pelo débito total apurado neste feito, a fim de que, no prazo de quinze dias, recolhesse a quantia de R$ 83.153,84, atualizada monetariamente, e/ou apresentasse novas alegações de defesa em razão das irregularidades verificadas nos autos, se assim ele desejasse, observadas as disposições legais e regulamentares pertinentes, em especial a Resolução/TCU 170/2004 (peça 58) .
25. 	A nova citação do Sr. Samuel Domingos deu-se por intermédio do Ofício 14.223/2021TCU/Seproc, de 26/3/2021 (peça 65) , entregue no endereço do responsável em 13/4/2021 (peça 67) . Em resposta, o responsável, por intermédio de advogados constituídos, apresentou alegações de defesa, em 30/4/2021 (peça 68) .
EXAME TÉCNICO
Alegações de Defesa apresentadas pelo Sr. Samuel Domingos de Azevedo Melo.
26. 	Em resumo, a defesa do Sr. Samuel apresentou os seguintes argumentos:
Preliminarmente: da Prescrição.
	a) O Convênio foi assinado em 29/12/2003. As pretensas irregularidades atribuídas ao Defendente datam de 1 (um) ano depois, 29/12/2004. A primeira citação, para apresentação de defesa, aconteceu em 2020, em datas diversas, dada a multiplicidade de ofícios. Entre as irregularidades e a citação, há prazo maior que dez anos, pouco mais de quinze anos e dois meses. A consumação da prescrição é clara (peça 68, p. 2) .
	b) Consoante o entendimento ainda prevalecente no TCU, a pretensão punitiva é disciplinada pelo Código Civil de 2002, especificamente pelos artigos 205, no atinente ao prazo; 189, no concernente à inauguração do cômputo; e 202, I, no condizente à interrupção da contagem. De conseguinte, na esfera desse Colendo Tribunal, o prazo é de 10 anos, computado da data de ocorrência das irregularidades, e interrompido pela citação (peça 68, p. 2) .
	c) No caso, a prescrição da pretensão punitiva é cristalina, na medida em que as irregularidades imputáveis ao Defendente são de, ou até 29/12/2004, ao passo que a citação se deu em março/2020, após mais de dez anos (peça 68, p. 3) .
	d) O órgão ministerial (MPTCU) dissente do juízo, aduzindo, em resumo, que, ulteriormente à edição do Tema de Repercussão Geral 899, pelo STF, o prazo de prescrição, no âmbito do TCU, é o disciplinado na Lei 9.873/1999, que dispõe ser de cinco anos (peça 68, p. 4) .
	e) Afirma o MPTCU a não consumação da prescrição, amparado, especificamente, nos sucessivos atos tendentes à apuração das supostas irregularidades, com o condão de sucessivas interrupções do cômputo do prazo, na esteira do art. 2º, II, da Lei, conforme os parágrafos 47 a 53 do parecer (peça 68, p. 4) .
	f) Data maxima venia, o equívoco é nítido e insuperável. Com efeito, diferentemente do alegado pelo MPTCU, a interrupção do prazo prescricional não é passível de ocorrência sucessiva, mas apenas 'uma vez', de acordo com o art. 202, caput, do CC/2002 (peça 68, p. 4) :
'Art. 202. A interrupção da prescrição, que somente poderá ocorrer uma vez, dar-se-á:'
	g) Destaca que a Lei 9.873/1999 não estabelece regra específica em sentido diverso, a afastar a incidência do CC/2002. Desta forma, de todas as datas elencadas pelo órgão ministerial no parágrafo 50 do parecer, só a primeira é servil, e, ainda assim, remete ao longínquo 1º/9/2004. As demais devem ser descartadas. Assim, a prescrição da pretensão punitiva é translúcida, afinal, o responsável somente foi citado em março/2020 (peça 68, p. 4) .
	h) Ainda que não fosse desta maneira, ou seja, que o prazo de prescrição fosse suscetível de sucessivas interrupções - o que se admite, unicamente, para argumentar - a prescrição, no caso sub examine, estaria consumada. E é deste modo, pois, dentre dois dos vários marcos interruptivos listados pelo MPTCU, no mesmo parágrafo 50 do parecer (5/12/2004 e 13/9/2010) , transcorreram mais de 5 anos, precisamente 5 anos, 9 meses e 8 dias (peça 68, p. 4) .
Ainda Preliminarmente: da Imprescindibilidade de Classificação das Contas como Iliquidáveis. 
	i) A guarda e conservação, conforme a primeira parte do § 1º do art. 30 da IN STN 1/1997, deve se dar não pelo gestor pessoalmente, porém, pelo ente convenente ('Os documentos referidos neste artigo serão mantidos em arquivo em boa ordem, no próprio local em que forem contabilizados...') (peça 68, p. 5) .
	j) No caso, o ente é a Prefeitura Municipal de Bezerros/PE e o Convênio vigeu até 20/8/2006. O Sr. Samuel permaneceu na chefia do Poder Executivo até apenas 31/12/2004. Sua saída ocorreu 1 ano e 8 meses antes do término da vigência do Convênio. Logo, quando surgida a obrigação de guarda e conservação pela Prefeitura, a que alude o art. 30 da IN-STN 1/1997, o Sr. Samuel não era mais o responsável, mas o Sr. Marcone Borba, prefeito sucessor (peça 68, p. 5) .
	k) Acresça-se que o Ministério da Saúde, tomador de contas, só elaborou seu relatório, arguindo de pretensas irregularidades, em 29/12/2016, é dizer, 9 anos e 8 meses depois do término da vigência do convênio. Noutro giro, o TCU somente citou o Sr. Samuel, para apresentar defesa, em março de 2020, após mais de 13 anos e 6 meses do término da vigência (peça 68, p. 6) .
	l) Passado tanto tempo, o Sr. Samuel não detém elementos suficientes à adequada elaboração de sua defesa. Todo material relevante, que poderia bem esclarecer as questões lançadas, foi perdido ou até destruído pela ação do tempo (peça 68, p. 6) .
No Mérito: da Ausência de Irregularidades Atribuíveis ao Defendente.
	m) O plano de trabalho não é nada genérico; pelo contrário, é bastante detalhado, devendo trazer, também, os custos (§ 1º do art. 2º da IN-STN 1/1997) . No entanto, referente aos custos, é intuitivo que não são os definitivos, mas os estimados, isto é, os que se apresentaram no instante da elaboração do plano de trabalho, que, certamente, poderão variar no momento do efetivo desembolso (por fatores monetários, v.g. inflação e/ou mercadológicos, v.g. baixa oferta e alta demanda (peça 68, p. 6) .
	n) Os custos trazidos são referenciais, e não definitivos, porque não há como garantir e, consequentemente, praticar 'congelamento', se entre a preparação do plano de trabalho, a assinatura do convênio e a real liberação das verbas transcorre tempo considerável. A exigência de engessamento é desarrazoada e desproporcional, posto que os custos dependem de fatores externos - moeda, mercado etc. - jamais da vontade do ente interessado/do gestor (peça 68, p. 6) .
	o) Era ou é impossível reclamar o 'congelamento' dos custos constantes do Plano de Trabalho. As cotações foram realizadas em 23/8/2003, consoante o próprio Plano de Trabalho; o Convênio, por outro lado, apenas foi firmado em 29/12/2003 (peça 68, p. 6) .
	p) Isto, todavia, não foi o pior: o primeiro repasse de recursos (R$ 21.851,03) , que é o que, efetivamente, permite contratar produtos e serviços, aconteceu em 2/7/2004; o segundo (R$ 258.214,02) e último da gestão do Sr. Samuel, em 22/10/2004. Ou seja, entre as cotações lançadas no Plano de Trabalho e o recebimento do primeiro repasse transcorreram quase 11 meses; entre as cotações e o segundo repasse, praticamente 1 ano (peça 68, p. 7) .
	q) Finalmente, a Tomada de Preços 014/2004 (Processo Licitatório 148/2004, vencido pela empresa Cirúrgica Karla Ltda.) , do qual decorreram as compras, foi homologada em 23/12/2004, o que representa quase 1 ano e 4 meses. Ora, é óbvio que depois de 11 meses, 1 ano ou 1 ano e 4 meses, era inviável fidelidade aos custos do Plano de Trabalho; produtos e serviços sofreram reajustes, variações. E nisto, não há irregularidade (peça 68, p. 7) .
	r) Considerado o montante histórico supostamente indevido, exsurge que o total das diferenças equivaleu a 7,71% do total conveniado e 12,36% do total liberado no mandato do Defendente. Só de janeiro a agosto de 2004, o acumulado do Índice Geral de Preços do Mercado (IGPM) , por exemplo, foi 9,5%; de agosto de 2003 a agosto 2004 (quando as cotações completaram 1 ano) , foi 12,44% (peça 68, p. 7) .
	s) A isso, acrescente-se que não cabe ao prefeito municipal cotar produtos e/ou serviços antes da celebração de convênio e/ou de certame licitatório. O dever funcional é dos integrantes da Secretaria Municipal ligada ao objeto do convênio ou da Comissão Permanente de Licitação; jamais do prefeito (peça 68, p. 7) .
	t) A homologação da licitação, à qual se apega o MP em seu parecer, também não atrai responsabilidade. Sabidamente, na homologação do procedimento licitatório, são checados os aspectos formais/legais do certame, é dizer, é feito exame de legalidade, procedimental, a teor dos arts. 43, VI, e 49, da Lei. 8.666, de 21/6/1993 - Lei de Licitações e Contratos Administrativos (peça 68, p. 7) .
	u) Acerca da análise realizada por ocasião da homologação, Marçal Justen Filho ensina que (peça 68, p. 8) :
'A homologação do resultado da licitação consiste num ato administrativo que formalmente reconhece a legalidade e a conveniência do certame, reconhecendo terem sido atingidos os seus fins.
Assim, se reconhecer a validade dos atos praticados e a conveniência da licitação, a autoridade superior deverá homologar o resultado.
A homologação possui eficácia declaratória enquanto confirma a validade de todos os atos praticados no curso da licitação. Possui eficácia constitutiva quanto à proclamação da conveniência da licitação e exaure a competência discricionária sobre esse tema.'
	v) Desta maneira, na homologação não são revisados aspectos outros que não os de legalidade/procedimental, dentre os quais não se incluem os preços (peça 68, p. 8) .
	w) Na realidade, erronias relacionadas a preços são entendidas por esse C. Tribunal como vícios ocultos, e, nesta condição, não passíveis de imputação à autoridade responsável pela homologação da licitação. Nesta toada, o voto da Exma. Ministra Ana Arraes, nos autos do Processo TC Processo 575.236/1998-1, que culminou no Acórdão 2300/2013-TCU-Plenário (peça 68, p. 8) :
'26. Quanto à responsabilidade pela homologação dos processos licitatórios, este Tribunal tem se posicionado pela responsabilização solidária da autoridade competente pelos vícios ocorridos em procedimentos licitatórios, exceto se as correspondentes irregularidades decorrerem de vícios ocultos, dificilmente perceptíveis na análise procedida pela autoridade encarregada da homologação do certame (acórdãos do Plenário 3.389/2010, 1.457/2010, 787/2009; acórdão da 2ª Câmara, 1.685/2007 e acórdão da 1ª Câmara, 690/2008, dentre outros) . 
27. Nesse aspecto, observo que, constando no processo a pesquisa de preços/orçamento com os valores levantados pela área técnica ou mesmo as propostas ofertadas nos certames, não havia como o referido gestor checar os preços dos itens unitários da planilha de cada obra ou realizar nova pesquisa de preço, para comparar com a existente nos autos, antes da homologação. Ou seja, os fatos que ensejaram a irregularidade destas contas não eram facilmente detectados pela autoridade encarregada da homologação do certame. Acolho, pois, os argumentos deste recorrente.'
	x) Como se vê, a responsabilização do Sr. Samuel, de acordo com o pretendido pelo órgão ministerial, é impossível, por, reprise-se, não lhe ser imputável a irregularidade (peça 68, p. 8) .
	y) Por fim, vale recordar que o prefeito, agente político que é, é encarregado de estabelecer diretrizes e coordenação, e não de atos meramente operacionais. Tanto que a Cláusula Décima Segunda - Da Fiscalização da Entrega do Contrato celebrado com a Cirúrgica Karla Ltda. atribuía, a servidor da Secretaria Municipal de Saúde, a fiscalização das aquisições: 'A entrega será fiscalizada por servidor designado pela Secretaria de Saúde da Prefeitura Municipal dos Bezerros, que tomará providências para sanar as falhas identificadas' (peça 68, p. 8) .
	z) Assim, a regularidade, ao menos com ressalvas, das contas se impõe, nos termos do art. 16, II, da Lei 8.443/1992 (peça 68, p. 8) .
Análises.
27. 	Destaque-se, primeiramente, que a nova citação encaminhada ao ex-prefeito Samuel Domingos de Azevedo Melo se deu em razão de Parecer proferido pela Procuradora-Geral do Ministério Público junto ao TCU (MPTCU) , Cristina Machado da Costa e Silva, nos presentes autos (peça 57) .
28. 	Em resumo, o mencionado parecer consignou a necessidade de se analisar a ocorrência da prescrição a partir da perspectiva de repercussão geral admitida pelo STF, ao julgar o Recurso Extraordinário 636.886, de modo a ser analisada a arguição de prescrição suscitada pelos responsáveis em suas defesas, levando-se em conta o recente pronunciamento da Suprema Corte, com o fim de verificar a aplicação à hipótese dos autos, do novo entendimento firmado sobre o sentido e alcance do art. 37, § 5.º, da Constituição (peça 57, p. 2) .
28.1. 	Examinando a questão da prescrição, o parecer, considerando como marcos interruptivos da prescrição somente as datas em que o Sr. Samuel Domingos de Azevedo Melo recebeu as notificações a ele dirigidas, concluiu que não restou caracterizado, no caso concreto, o decurso do prazo prescricional previsto no art. 1.º, caput, da Lei 9.873/1999.
28.2. 	Também divergiu do entendimento da SecexTCE de que houve prescrição da pretensão punitiva do TCU, pelo decurso de prazo superior a dez anos entre a data de imputação da irregularidade e a citação realizada em 2019, conforme fixado no Acórdão 1441/2016-TCU-Plenário, de relatoria do Min. Benjamin Zymler.
29. 	Além disso, o parecer discordou da SecexTCE quanto à responsabilização dos ex-prefeitos de Bezerros/PE, Samuel Domingos de Azevedo Melo e Marcone de Lima Borba. Discordou quanto ao critério utilizado para individualizar as responsabilidades. No entendimento da Unidade Instrutiva, caberia a imputação de débito ao gestor responsável por autorizar os pagamentos dos equipamentos com sobrepreço, uma vez que este seria o momento de ocorrência do fato gerador do ilícito, ao passo que a Procuradora-Geral entende que quem deveria ter avaliado a adequação dos preços ofertados na Tomada de Preços realizada para a aquisição dos bens, e assim ter evitado a contratação por valores acima dos referenciais admitidos, seria o prefeito responsável pela homologação e adjudicação da licitação, no caso, o Sr. Samuel Domingos de Azevedo Melo (peça 57, p. 7-8) .
30. 	Ao fim, a representante do MPTCU propôs fosse renovada a citação do Sr. Samuel Domingos de Azevedo Melo pelas irregularidades constatadas nesta TCE, pelo débito total de R$ 83.153,84 (peça 57, p. 9) .
31. 	 Após esse breve introito, passa-se análise das alegações de defesa apresentadas pelos advogados Márcio José Alves de Souza, OAB/PE 5.786, e Amaro Alves de Souza Netto, OAB/PE 26.082.
32 	Em argumento inicial, a defesa do Sr. Samuel alega a prescrição da pretensão punitiva do TCU. Na sistemática adotada pelo Acórdão 1441/2016-TCU-Plenário (rel. Min. Benjamin Zymler) , a defesa tem razão, estando prescrita a pretensão punitiva do TCU. A citação do responsável realmente ocorreu depois de transcorridos mais de 10 anos do fato gerador da irregularidade.
32.1. 	Destaque-se que essa sistemática até agora adotada pelo Tribunal só se aplica à prescrição do poder sancionatório, isto é, de aplicar multas aos responsáveis. Não se aplica ao débito em si, até então considerado imprescritível pelo TCU. 
32.2.	Embora a defesa do Sr. Samuel se refira textualmente à prescrição punitiva do TCU, não é inconteste que também queira se referir à prescrição de ressarcimento ao erário. De qualquer modo, não faria diferença, com se verá adiante.
33.	Em seguida, a defesa, contestando entendimento do MPTCU acerca da possibilidade de vários marcos interruptivos sucessivos de prescrição, alega que a interrupção do prazo prescricional não é passível de ocorrência sucessiva, mas apenas uma única vez, de acordo com o art. 202, caput, do CC/2002. Essa questão é controvertida, não restando esclarecida, mas, a princípio, a defesa parece ter razão, não fazendo sentido vários marcos interruptivos para os mesmos fatos. Mas tal fato também não se revela fundamental para o deslinde deste processo.
34. 	Veja-se que o parecer do MPTCU menciona as datas de 1º/9/2004, 6/10/2004 e 5/12/2004 como interruptivas da prescrição de que trata a Lei 9.873/1999. No entanto, essas datas devem ser desconsideradas, porque não são relativas a atos inequívocos que importem apuração de dano ao erário. Naquelas datas, o Sr. Samuel foi notificado do conteúdo do Relatório de Fiscalização In Loco (RFIL)  108-1/2004. Ocorre que o referido RFIL (peça 2, p. 218-222) não apontava dano ao erário, mas apenas informação que ainda não havia sido feita movimentação dos recursos disponibilizados ao município de Bezerros/PE, que, até o momento da visita in loco, era de apenas R$ 21.851,03. Além disso, aquelas datas são anteriores às datas do dano ao erário.
35. 	O próximo marco interruptivo alegado no parecer do MPTCU, 13/9/2010, refere-se ao encaminhamento de cópia do Parecer Gescon 6.278, de 12/8/2010 (peça 3, p. 329-334) , e informou a inadimplência no Siafi ao Sr. Samuel. Este Parecer Gescon, contudo, também não apontou dano ao erário, não podendo ser considerado ato inequívoco de apuração do débito.
36. 	O marco interruptivo seguinte, o Ofício 150 SAAP/TCE/MS/PE, de 16/2/2011, entregue ao Sr. Samuel em 15/3/2011, notificou-o da instauração da TCE e lhe encaminhou cópia do Parecer Gescon 24, de 6/1/2011 (peça 4, p. 29-44) . Este Parecer opinou pela não aprovação da prestação de contas, uma vez que ficou comprovado o não cumprimento do estabelecido no Termo do Convênio, e que deveria ser instaurado processo de TCE, sem prejuízo de outras sanções pertinentes. Assim, o Ofício 150 SAAP/TCE/MS/PE pode ser considerado ato inequívoco de apuração do dano.
37. 	Todavia, entre a data do fato gerador do dano ao erário, qual seja, 29/12/2004, e a notificação do responsável, em 15/3/2011, transcorreram 6 anos, 2 meses e 14 dias. Logo, quando o responsável foi notificado, o dano já estava prescrito há 1 ano, 2 meses e 14 dias.
38. 	A defesa argumenta que, ainda que o prazo de prescrição fosse suscetível de sucessivas interrupções, a prescrição também estaria consumada. Seria assim porque, dentre dois dos vários marcos interruptivos listados pelo MP no parágrafo 50 do parecer (5/12/2004 e 13/9/2010) , transcorreram mais de 5 anos, precisamente 5 anos, 9 meses e 8 dias. Neste ponto, concorda-se com a defesa. 
39. 	Por outra vertente, se se considerar a data do fato gerador como 15/9/2005, admitindo que todos os débitos pudessem ser atribuídos ao Sr. Samuel, terá decorrido 5 anos e 7 meses entre a data da última irregularidade e a notificação do responsável. Ou seja, a prescrição ainda teria ocorrido. Contudo, entende-se que houve equívoco no parecer do MPTCU em atribuir a responsabilidade integral do débito ao Sr. Samuel, conforme se verá mais adiante, nesta instrução.
40. 	Relativamente ao argumento da imprescindibilidade de se classificar as contas como iliquidáveis, seja em função da guarda da documentação de referência, seja em função do tempo decorrido entre a apresentação e a análise da prestação de contas, a defesa se equivoca ao afirmar que   a guarda cabe ao convenente, não ao gestor pessoalmente. O art. 30, § 1º, da IN/STN 1/1997 dispõe sobre prazo quinquenal para a guarda da documentação pelo convenente, contados da aprovação da prestação de contas pelo concedente. Ou seja, o prazo para guarda é contado a partir da aprovação das contas. No caso, não houve a aprovação das contas. Pelo contrário, foram reprovadas, conforme o Parecer Gescon 622, de 15/5/2015 (peça 5, p. 42-47) .
41. 	Soma-se a isso que a jurisprudência desta Corte se firmou no sentido de que tal prazo é interrompido pela instauração da TCE ou pela prática de qualquer ato que, de alguma forma, leve ao conhecimento do convenente a necessidade de adoção de alguma providência relativa à prestação de contas, a teor dos Acórdão 2252/2016-TCU-Plenário (rel. Ministro Raimundo Carreiro) e 2.275/2019 - 2ª Câmara (rel. Ministro Augusto Nardes) .
42. 	Verifica-se que a prestação de contas final do convênio foi apresentada em 21/11/2006 (peça 2, p. 342-365) , e que o primeiro parecer que não a aprovou, e determinou a instauração desta TCE, foi lançado em 6/1/2011 (peça 4, p. 39-44) . Portanto, sob nenhuma hipótese adveio o prazo quinquenal de que trata o art. 30, § 1º, da IN/STN 1/1997.
43. 	Adicionalmente, a demora na análise da prestação de contas apresentada não trouxe nenhum prejuízo aos gestores do Convênio 330/2003. Pelo contrário, contribuiu para possível prescrição do débito.
44. 	Acrescente-se que, a despeito de a norma invocada tratar da guarda de documentos pelo convenente, ela não dispensa o gestor de sua obrigação pessoal de fornecer todas as provas da regular aplicação dos recursos sob sua responsabilidade, em atendimento ao art. 70, parágrafo único, da Constituição Federal, e ao art. 93 do Decreto-Lei 200/1967, c/c art. 66 do Decreto 93.872/1986.
45. 	Quanto à alegada dificuldade em obter elementos para defesa, devido ao suposto desaparecimento ou destruição de comprovantes, não foi apresentada pelo responsável qualquer prova de que as tenha solicitado, a exemplo de declaração da administração municipal ou da propositura de ação judicial para obtenção dos documentos. Não há, portanto, prova de óbice à formulação de defesa ou qualquer outro fato bastante para considerar as contas iliquidáveis.
46. 	No mérito, a defesa do responsável centra-se na alegação de que os preços estimados no PTA seriam meramente referenciais, e que não seriam parâmetro adequado para aferição do superfaturamento devido ao decurso do tempo entre a cotação, a realização do procedimento licitatório e as aquisições. Além disso, que houve grande variação nos índices de preços, à época, e infere ser irrelevante o valor supostamente superfaturado.
47.	 A despeito de trazer informações sobre índice inflacionário e tentar correlacioná-la com o montante superfaturado frente o total da contratação, o exame dos itens impugnados, relacionados nas tabelas contidas no parágrafo 2, desta instrução, revela variações em muito superiores à inflação, a exemplo do item 'maca', cujo valor de aquisição, de R$ 7.487,00, é cerca de 234% superior ao que fora cotado no PTA, de R$ 3.196,00, sem que houvesse qualquer justificativa pelo responsável. Embora o valor de superfaturamento apurado não seja elevado, alguns itens o foram em índices muito elevados.
48. 	Discorda-se da assertiva de que os preços do PTA seriam meramente referenciais, o que implica, na lógica argumentativa apresentada, que seriam inúteis. Cabia ao convenente a obrigação de submeter ajustes no plano de trabalho ao concedente, caso houvesse identificado variação substancial justificável na cotação dos bens a serem comprados, na forma prevista na cláusula quinta, do termo de convênio, e no art. 15 da Instrução Normativa STN 1/1997. Ou seja, se os valores constantes do PTA estivessem desatualizados, muito superiores ao índice inflacionário quando da realização das aquisições, cabia ao convenente submeter ao concedente pedido para ajuste no PTA, e não prosseguir com o certame.
49. 	Ressalta-se que a possibilidade de se caracterizar o débito por superfaturamento na aquisição de bens, confrontando-se o valor de aquisição com o valor estimado no plano de trabalho apresentado pelo convenente e autorizado pelo concedente, já foi reconhecida por esta Corte, a exemplo do que restou consignado no Voto condutor do Acórdão 7155/2014-TCU-Primeira Câmara (rel. Ministro-Substituto Augusto Sherman Cavalcanti) .
50. 	Por fim, a defesa argumenta que o Sr. Samuel não deveria ser responsabilizado, por ser agente político e não praticar atos operacionais. Tal como caracterizado devidamente na peça citatória, a conduta atribuída ao responsável não se relaciona com a realização de cotação de preços, mas se volta ao descumprimento injustificado do PTA do convênio, devido à aquisição de bens em valores superiores aos estimados e aprovados e aos identificados em pesquisa de mercado pelo tomador de contas.
51. 	Ademais, a responsabilidade pessoal dos gestores municipais perante eventuais débitos apurados em TCEs, enquanto signatários, executores ou incumbidos da prestação de contas de convênios firmados com a Administração Federal, é questão pacificada no âmbito desta Corte de Contas, conforme consignado no Acórdão 1418/2009-TCU-Plenário (rel. Ministro Raimundo Carreiro) . Correta, assim, a atribuição de responsabilidade promovida na citação.
52. 	Em síntese, as alegações de defesa apresentadas pelos advogados do Sr. Samuel não foram suficientes para descaracterizar a ocorrência de superfaturamento nas aquisições por ele autorizadas. Porém, a pretensão ressarcitória do dano ao erário, nos termos da Lei 9.873/1999, encontra-se prescrita.
Análises Adicionais
53. 	Relativamente à responsabilização dos dois ex-prefeitos, Samuel Domingos de Azevedo Melo e Marcone de Lima Borba, conforme mencionado anteriormente nesta instrução, a representante do MPTU divergiu da SecexTCE. No entendimento esposado no mencionado parecer, quem deveria ter avaliado a adequação dos preços ofertados na Tomada de Preços realizada para a aquisição dos bens, que conduziu ao contrato, e assim ter evitado a contratação por valores acima dos referenciais admitidos, seria o prefeito responsável pela homologação e adjudicação da licitação, no caso, o Senhor Samuel. 
54. 	Nesse aspecto, entende-se ter havido equívoco no Parecer do MPTCU. Esta TCE não está questionando os preços ofertados na TP e constantes no PTA, mas aquisições por valores superiores aos constantes no PTA; o superfaturamento verificado decorre da diferença entre os valores definidos no PTA e os efetivamente pagos pelo município de Bezerros/PE. Logo, não se relaciona com a homologação e a adjudicação da licitação.
55. 	Endossando a conclusão do tomador de contas, que foi referendada pelo órgão de controle interno, a representante do Parquet concordou com o argumento de que, embora equipamentos tenham sido pagos em 2005, na gestão do Sr. Marcone de Lima Borba, importava registrar que os equipamentos adquiridos com recursos do referido convênio foram licitados através da TP 014/2004, cujo certame foi homologado e adjudicado em 23/12/2004, pelo Sr. Samuel Domingos de Azevedo Melo. E acrescentou que, mesmo quando os fatos geradores do dano ocorrem na fase de execução da avença, quando, após regular liquidação, efetivamente são pagas as compras, não se espera que o gestor responsável pela autorização dos desembolsos tenha que avaliar de novo cada item da compra para fins de comparação de preços (itens 61 e 62 da peça 57) .
56. 	Nesse ponto, pede-se desculpas à representante do MPTCU, mas não é disso que se trata. Os preços já estavam definidos no PTA, e o prefeito seguinte ao da licitação, o Sr. Marcone, autorizou a aquisição de bens por valores muitos superiores aos fixados no PTA. Era obrigação do Sr. Marcone não permitir pagamento por valores superiores àqueles fixados. Logo, não se pode atribuir os pagamentos irregulares autorizados pelo ex-prefeito Marcone ao prefeito antecessor, apenas porque aquele homologou e adjudicou a licitação.
57. 	Mantida a responsabilização do Sr. Marcone, cumpre verificar se houve prescrição do débito a ele atribuído. Conforme apontado na instrução à peça 7, os débitos são de 31/8 e de 15/9/2005. Paralelamente, o relatório do tomador de contas informa que, em 24/3/2008, o Sr. Marcone recebeu cópia do Relatório de Verificação in loco 121-2/2007, foi informado da inadimplência no Siafi e da instauração da TCE (peça 1, p. 23) . Contudo, o RVIL 121-2/2007 (peça 3, p. 7-25) não apontou dano ao erário. Logo, o Ofício 399 MS/SE/DICON/PE, de 13/3/2008, que encaminhou o RVIL 1212/2007 ao ex-prefeito Marcone, e que foi recebido pelo destinatário em 24/3/2008, não constituiu ato inequívoco que importasse apuração do débito.
58. 	Da mesma forma, o Ofício 620 MS/SE/DICON/PE, de 30/4/2008, que encaminhou cópia do Parecer Gescon 968, de 30/4/2008 (peça 3, p. 139-142) , e informou da inadimplência no SIAFI, também não pode ser considerado ato inequívoco que importasse apuração do débito, porque o Parecer Gescon 968 não apontou débitos.
59. 	A notificação seguinte encaminhada ao Sr. Marcone foi o Ofício 1.477 MS/SE/DICON/PE, de 12/8/2010, que lhe remeteu cópia do Parecer Gescon 6.278, de 12/8/2010 (peça 3, p. 329-334) , e lhe informou da inadimplência no Siafi. Da mesma forma, o Ofício 1.477 também não pode ser considerado ato inequívoco que importasse apuração do débito, porque o Parecer Gescon 6.278 não apontou débitos.
60. 	O Ofício 03 MS/SE/DICON/SAAP/PE, de 6/1/2011, encaminhou ao Sr. Marcone cópia do Parecer Gescon 24, de 6/1/2011 (peça 4, p. 39-77) , e o informou da instauração da TCE. Referido parecer opinou pela não aprovação da prestação de contas, uma vez que ficou comprovado o não cumprimento do estabelecido no Termo do Convênio, e que deveria ser instaurado processo de TCE, sem prejuízo de outras sanções pertinentes. O Ofício 03 MS/SE/DICON/SAAP/PE pode ser considerado ato inequívoco de apuração do dano. Todavia, entre a data do fato gerador do dano ao erário, qual seja, 15/9/2005, e a notificação do responsável, em 6/1/2011, transcorreram 5 anos, 4 meses e 21 dias. Logo, quando o responsável foi notificado, o dano já estava prescrito há 4 meses e 21 dias.
61. 	Portanto, também houve prescrição, nos termos da lei 9.873/1999, do débito anteriormente atribuído ao Sr. Marcone de Lima Borba."
2.	Com essas considerações, o Auditor da Secex/TCE propõe reconhecer a prescrição do débito, arquivando-se o presente processo. Sucessivamente, caso se entenda ultrapassada a preliminar de mérito suscitada, sugere rejeitar as alegações de defesa dos Srs. Samuel Domingos de Azevedo Melo e Marcone de Lima Borba, condenando-os ao pagamento do débito apurado nos autos, sem a aplicação de sanção, ante a ocorrência da prescrição decenal quanto a essa possibilidade, sem prejuízo de outras providências de praxe (peça 73) .
3.	 O escalão dirigente da Secretaria, de seu turno, diverge do reconhecimento da prescrição nos moldes aventados pelo Auditor, por entender ainda não definida a questão no âmbito da Suprema Corte, razão pela qual sugere a adoção do encaminhamento alternativo, de irregularidade das contas e condenação aos respectivos débitos (peças 74 e 75) .
4.	O Ministério Público junto ao TCU, representado pela Procuradora-Geral Cristina Machado da Costa e Silva, tece as seguintes considerações meritórias (peça 76) , in verbis:
"Trata-se de Tomada de Contas Especial instaurada pelo Fundo Nacional de Saúde (FNS) em desfavor do Senhor Samuel Domingos de Azevedo Melo, prefeito do Município de Bezerros/PE entre 14/12/2001 e 31/12/2004, em razão da não aprovação da prestação de contas do Convênio n.º 330/2003, celebrado entre o Ministério da Saúde e o referido Município, tendo por objeto dar apoio técnico e financeiro para reforma de unidade de Saúde e aquisição de equipamentos e materiais permanentes, visando ao fortalecimento do Sistema Único de Saúde. O valor do convênio foi de R$ 448.613,56, sendo R$ 407.830,56 a cargo do órgão concedente, repassados integralmente. O ajuste vigeu de 29/12/2003 a 20/8/2006.
2.	Conforme retratado nos autos, a divisão de convênios do Ministério da Saúde em Pernambuco identificou as seguintes irregularidades na execução do convênio com os recursos do SUS, cujo valor impugnado atingiu o montante de R$ 83.153,84: i) aquisição de bens por valores acima do Plano de Trabalho Aprovado (PTA) e das pesquisas de mercado realizadas pelo tomador de contas, no valor de R$ 21.410,00; e ii) aquisição de bens por valores acima do Plano de Trabalho Aprovado (PTA) e para os quais não foram localizados outros valores de referência pelo tomador de contas, no valor de R$ 61.743,84. As irregularidades teriam infringido as cláusulas quinta e sexta do termo do Convênio n.º 330/2003 e o art. 15 da Instrução Normativa STN n.º 1/1997.
3.	O Relatório de Tomada de Contas Especial n.º 204/2016 (peça 1, pp. 16-29) caracterizou a responsabilidade do Senhor Samuel Domingos de Azevedo Melo pelo dano de R$ 83.153,84, por ter sido a autoridade que homologou e adjudicou o procedimento licitatório. O Ministério da Transparência, Fiscalização e Controladoria-Geral da União manifestou concordância com o Relatório de TCE, tendo concluído pela irregularidade das contas (peça 1, pp. 36-42) .
4.	Em instrução preliminar no TCU (peça 7) , a Secex-TCE concordou com os indícios de dano ao erário em razão do superfaturamento na aquisição de bens com recursos do convênio, porém, em relação aos responsáveis, entendeu que o débito deveria ser dividido entre o Senhor Samuel Domingos de Azevedo Melo (prefeito no período de 14/12/2001 a 31/12/2004) e o Senhor Marcone de Lima Borba (prefeito no período de 1/1/2005 a 31/12/2008) . De acordo com a Unidade Técnica, cada responsável deveria responder pelos pagamentos que teriam sido autorizados durante o seu mandato.
5.	Promoveu-se então a citação do primeiro prefeito pela quantia de R$ 30.637,88 (débito de R$ 33.668,00, com crédito de contrapartida de R$ 3.030,12) , por ter autorizado os pagamentos ocorridos em 29/12/2004, e do segundo prefeito pela quantia de R$ 52.515,96 (débito de R$ 57.709,84, com crédito de contrapartida de R$ 5.193,88) , por ter autorizado os pagamentos ocorridos em 31/8/2005 e 15/9/2005, portanto, dentro dos respectivos períodos de gestão.
6.	Respondidos os ofícios citatórios e analisadas as alegações de defesa, entendeu a Secex-TCE que os responsáveis não conseguiram elidir as irregularidades que lhes foram imputadas (peça 53) . Propôs, destarte, julgar as contas dos ex-prefeitos irregulares e condená-los ao pagamento das quantias apuradas, com recolhimento da dívida aos cofres do Fundo Nacional de Saúde.
7.	Em parecer exarado à peça 57, esta representante do Ministério Público de Contas divergiu da instrução de mérito em relação a duas questões. Primeiro, demonstrou que pelo regime da Lei n.º 9.873/1999, não teria sido verificada a prescrição das pretensões de ressarcimento ao erário e punitiva do TCU no caso concreto. A Unidade Técnica havia concluído que ocorrera a prescrição da pretensão punitiva segundo o prazo decenal definido no Acórdão 1441/2016-TCU-Plenário. Segundo, considerou que seria indevida a responsabilização do Senhor Marcone de Lima Borba, uma vez que o prefeito sucessor apenas teria autorizado os pagamentos das compras, sendo que o vício original estava nos preços superfaturados da licitação. Assim, propugnou que o débito total deveria ser imputado exclusivamente ao Senhor Samuel Domingos de Azevedo Melo, autoridade responsável pela homologação e adjudicação do certame, e que permitiu a contratação dos bens por valores acima dos referenciais admitidos.
8.	Em consequência, o parecer ofertou a seguinte proposta alternativa: 
'66. Pelo exposto, com as devidas vênias por divergir da Unidade Técnica, esta representante do Ministério Público de Contas propõe que seja renovada a citação do Senhor Samuel Domingos de Azevedo Melo pelas irregularidades constatadas nesta tomada de contas especial, pelo débito total de R$ 83.153,84 (valor histórico) . Caso não acolhida esta proposta, propõe-se que as contas do ex-prefeito sejam no mérito julgadas irregulares, com condenação ao ressarcimento do débito de R$ 30.637,88 (valor histórico) e aplicação da multa prevista no art. 57 da Lei n.º 8.443/1992, tendo em vista a inocorrência da prescrição da pretensão punitiva do TCU com base na Lei n.º 9.873/1999. Em relação ao Senhor Marcone de Lima Borba, que seja excluído da presente relação processual.'
9.	Ante as razões deste Parquet, o Exmo. Relator, Ministro-Substituto Marcos Bemquerer Costa, determinou a restituição dos autos à Secex-TCE, com vistas à renovação da citação do Senhor Samuel Domingos de Azevedo Melo pelo débito total de R$ 83.153,84. Realizada a citação do prefeito antecessor pelo valor integral do dano (peça 65) , com comprovação da notificação (peça 67) , o responsável apresentou novas alegações de defesa, por intermédio de advogados constituídos (peça 68) .
10.	Na peça 73, o auditor responsável pela instrução de mérito fez algumas ponderações sobre a aplicação do regime prescricional da Lei n.º 9.873/1999 à presente TCE, e apresentou divergências quanto às causas interruptivas da prescrição, em relação ao que havia sido defendido no parecer deste Parquet. Segundo a instrução, teria ocorrido a prescrição dos débitos atribuídos ao Senhor Samuel Domingos de Azevedo Melo e ao Senhor Marcone de Lima Borba. In casu, frente ao reconhecimento da prescrição, propôs o auditor o arquivamento dos autos pelo Tribunal, sem julgamento do mérito. Alternativamente, não sendo admitida a ocorrência da prescrição, propôs a rejeição das alegações de defesa dos ex-prefeitos, julgamento das contas irregulares, e condenação de ambos pelos débitos originais da primeira instrução técnica (R$ 30.637,88 do prefeito antecessor; e R$ 52.515,96 do prefeito sucessor) .
11.	O titular da 2.ª Diretoria da Secex-TCE (peça 74) , secundado pelo Secretário-Substituto da Unidade Instrutiva (peça 75) , divergiu do entendimento do auditor. Defendeu que prevalece no TCU a tese da imprescritibilidade das ações de ressarcimento, conforme decidido em 2008 pelo STF no Mandado de Segurança n.º 26.210. Aduziu, ainda, que o caso tratado no RE n.º 636.886 diz respeito à fase de execução judicial de deliberação do Tribunal de Contas, mediante aplicação da Lei n.º 6.830/1980 (Lei de Execuções Fiscais) , diploma inaplicável à fase que antecede a formação do título executivo extrajudicial do TCU. Mencionou que a maioria da Suprema Corte rejeitou os embargos declaratórios opostos contra o Recurso Extraordinário, de modo que a matéria tratada no Tema 899 da repercussão geral não atingiria os processos de controle externo, mas tão somente a fase de cobrança do título extrajudicial.
12.	Em face das considerações acima, propôs o corpo diretivo da Secex-TCE a adoção do encaminhamento alternativo sugerido pelo auditor (item 64 da peça 73) , com condenação em débito dos dois ex-prefeitos, sem aplicação da multa do art. 57 da Lei n.º 8.443/1992.
13.	Com as devidas vênias aos entendimentos das peças 73-75, esta representante do Ministério Público de Contas mantém a posição do parecer da peça 57 no que tange à inocorrência nesta TCE da prescrição das pretensões de ressarcimento e punitiva nos termos da Lei n.º 9.873/1999, diploma considerado como solução adequada para regular a prescrição para a atuação do Tribunal, até que sobrevenha norma específica, tanto por observar os parâmetros que preponderam no conjunto de normas do direito público, como por ser, também, a norma que já vem sendo utilizada pelo STF para reger a limitação temporal ao poder sancionador do TCU.
14.	Cabe esclarecer alguns pontos do parecer prévio deste Parquet que podem ter sido objeto de dúvida interpretativa pela Secex-TCE, conforme se infere da instrução da peça 73.
15.	Nos parágrafos 42 a 46 do parecer anterior deste MPTCU, tem-se o histórico da Tomada de Contas Especial, com todas as informações extraídas dos autos necessárias ao exame da prescrição pelos dispositivos da Lei n.º 9.873/1999. Foram relacionados os seguintes dados: período de vigência do convênio, data prevista para a apresentação da prestação de contas, data de sua efetiva entrega pelo convenente, datas dos documentos emitidos pelas áreas técnicas do concedente nas fases de acompanhamento da execução do objeto e da análise da prestação de contas (três Relatórios de Verificação in loco, seis Pareceres Gescon, duas Notas Técnicas SAAP/DICON/PE e dois Despachos DICON/SECON-PE) , total de ofícios de notificação expedidos pelo concedente visando à regularização das contas e o ressarcimento do dano (nove encaminhados ao Senhor Samuel Domingos de Azevedo Melo, e nove ao Senhor Marcone de Lima Borba) , datas do Relatório de TCE, do Relatório de Auditoria, do Certificado de Auditoria e do Parecer do Dirigente do Órgão de Controle Interno do Ministério da Transparência, Fiscalização e Controladoria-Geral da União, data de autuação deste processo no TCU e peças com as citações dos responsáveis no Tribunal.
16.	Nos parágrafos 47 a 53 do parecer, realizou-se o exame da prescrição no caso concreto. Sobre esse tópico, reforçamos as seguintes conclusões:
	- Foram adotados três termos iniciais do prazo prescricional, relativos aos desembolsos de itens com superfaturamento, nas datas de 29/12/2004, 31/8/2005 e 15/9/2005, conforme previsão do art. 1.º da Lei n.º 9.873/1999 (data da prática da infração) .
	- Quanto à causa interruptiva do art. 2.º, inciso I, da lei, que estabelece que a prescrição se interrompe pela notificação ou citação do indiciado ou acusado, inclusive por meio de edital, foram identificadas as datas em que o Senhor Samuel Domingos de Azevedo Melo recebeu as notificações do órgão concedente, relacionadas às apurações em curso, e a data em que o ex-prefeito recebeu a citação do TCU.
	- Quanto à causa interruptiva do art. 2.º, inciso II, da lei, que estabelece que a prescrição se interrompe por qualquer ato inequívoco, que importe apuração do fato, afirmou-se que houve interrupção da prescrição nas datas de emissão de cada relatório de verificação in loco, parecer, nota técnica ou despacho originado do órgão concedente, bem como nas datas do Relatório de TCE, das manifestações da CGU, e da autuação da TCE no Tribunal.
17.	Em suma, visando aclarar os argumentos expostos no parecer, considerou-se que a prescrição foi interrompida nas seguintes datas:
- 1/9/2004, 6/10/2004, 5/12/2004, 13/9/2010, 15/3/2011, 29/5/2012, 22/5/2015 e 16/6/2015 (datas em que o Senhor Samuel Domingos de Azevedo Melo recebeu as notificações do concedente, relacionadas às apurações dos fatos) .
- 24/8/2004, 18/12/2007 e 10/6/2010 (datas dos Relatórios de Verificação in loco) , 12/8/2005, 30/4/2008, 12/8/2010, 6/1/2011, 8/7/2011 e 15/5/2015 (datas dos Pareceres Gescon) , 10/6/2011 e 22/6/2011 (datas das Notas Técnicas SAAP/DICON/PE) , 7/12/2015 e 3/5/2016 (datas dos Despachos DICON/SECON-PE) , 29/8/2016 (data do Relatório de TCE) , e 30/1/2017 (data do Relatório de Auditoria, do Certificado de Auditoria e do Parecer do Dirigente do Órgão de Controle Interno do Ministério da Transparência, Fiscalização e Controladoria-Geral da União) .
- 3/4/2017 (data da autuação da TCE no Tribunal) , e 18/3/2020 (data de recebimento da citação pelo ex-prefeito) .
18.	A partir dos marcos interruptivos identificados acima, entendeu-se que não restou caracterizado no caso concreto o decurso do prazo prescricional previsto no art. 1.º, caput, da Lei n.º 9.873/1999, porquanto não se constatou, entre datas sucessivas, interregno superior aos cinco anos da lei.
19.	Nesse sentido, pontua-se que não procede o argumento do responsável, acatado na instrução técnica, de que a prescrição teria se consumado pelo transcurso de mais de 5 anos entre as datas 5/12/2004 e 13/9/2010, referentes a duas notificações sucessivas do ex-prefeito pelo órgão concedente. No caso, as causas de interrupção definidas nos incisos do art. 2.º da Lei n.º 9.873/1999 são cumulativas, e não excludentes, ou seja, a prescrição se interrompe toda vez que verificada a subsunção de um fato a qualquer um dos incisos do artigo. Assim, entre 5/12/2004, 13/9/2010, a prescrição também se interrompeu em 18/12/2007, 30/4/2008, 10/6/2010 e 12/8/2010 (cf. parágrafo 17) .
20.	Discorda-se, também, do argumento do responsável de que a interrupção do prazo prescricional ocorre somente uma vez, como preceitua o Código Civil. No regime da Lei n.º 9.873/1999, a interrupção pode ocorrer inúmeras vezes, por sucessivas causas, como demonstrou o parágrafo abaixo do parecer da peça 57, com alusão a precedentes do STF.
'39. No que toca às causas interruptivas, vale ressaltar que, nos julgamentos dos Mandados de Segurança 32.201 e 36.067, o Supremo Tribunal Federal descortinou diversos procedimentos de controle que se enquadrariam analogicamente às hipóteses previstas no art. 2.º da Lei n.º 9.873/99, a exemplo de lavratura de relatório de auditoria, certamente um ato inequívoco que importa a apuração do fato (art. 2.º, II) , instauração de tomada de contas especial, também um ato inequívoco que importa a apuração do fato (art. 2.º, II) , autuação da TCE no Tribunal, do mesmo modo (art. 2.º, II) , citação do responsável (art. 2.º, I) , e exercício do poder punitivo por meio da prolação de acórdão condenatório (art. 2.º, III) .'
21.	Conforme interpretação do auditor, o primeiro marco interruptivo da prescrição em relação ao Senhor Samuel Domingos de Azevedo Melo ocorreu em 15/3/2011, mais de seis anos depois da data do fato gerador do dano ao erário, 29/12/2004 (parágrafos 35 a 37 da peça 73) . No entanto, como visto acima, foram desprezadas na avaliação da prescrição as datas dos Relatórios de Verificação in loco e dos Pareceres Gescon emitidos entre 29/12/2004 e 15/3/2011, os quais, nos termos do art. 2.º, inciso II, da Lei n.º 9.873/1999, configuram atos inequívocos aptos a interromper a prescrição da ação punitiva da Administração.
22.	Outrossim, não é necessário que o relatório/parecer/nota técnica do órgão concedente aponte ou traga em seu conteúdo a apuração do dano ao erário para que seja considerada uma causa interruptiva, como entendeu a Secex-TCE. Segundo o art. 2.º, inciso II, interrompe-se a prescrição da ação punitiva 'por qualquer ato inequívoco, que importe apuração do fato'. Pela literalidade do dispositivo, que menciona 'apuração do fato', e não 'apuração do dano', a prescrição se interrompe com a simples comprovação de que o órgão concedente esteja agindo para identificar as irregularidades no convênio. A quantificação precisa do dano, não raras vezes, ocorre ao final da fase interna da TCE, depois de vários documentos técnicos e notificações de saneamento dos autos.
23.	Portanto, em relação à prescrição, reitera-se o entendimento esposado no parecer anterior deste Parquet, de modo que permanece válida a conclusão abaixo.
'54. Portanto, em face da análise do prazo prescricional com base na Lei n.º 9.873/1999, diverge-se do entendimento da Unidade Técnica de que houve prescrição da pretensão punitiva do TCU, pelo decurso de prazo superior a dez anos entre a data de imputação da irregularidade (29/12/2004) e a citação realizada em 2019 (cf. Acórdão 1441/2016-TCU-Plenário) . Pelo critério defendido neste parecer, não se verificou no caso concreto a prescrição, tanto da pretensão de ressarcimento ao erário, quanto da pretensão punitiva do TCU.'
24.	Com relação à defesa apresentada pelo Senhor Samuel Domingos de Azevedo Melo, em resposta ao ofício que lhe atribuiu débito total, nos termos sugeridos por este Ministério Público e acatado pelo Relator, concorda-se com a Secex-TCE de que os argumentos dos advogados do responsável foram insuficientes para descaracterizar a ocorrência de superfaturamento nas aquisições autorizadas pelo ex-prefeito.
25.	Uma das alegações dos defendentes foi de que o ato de homologação do procedimento licitatório não deveria atrair a responsabilidade do ex-prefeito, sendo que sua função seria checar os aspectos formais/legais do certame. Sobre esse ponto, mantemos íntegro nosso entendimento da peça 57, transcrito abaixo, com menção a precedentes do Tribunal.
'59. É de responsabilidade da autoridade homologadora do procedimento licitatório verificar se os termos do edital, do convênio e da legislação foram cumpridos pela empresa vencedora. Se o processo de compra é homologado com superfaturamento, quem deve responder pelo débito é o gestor que pratica esse ato, a não ser em situações em que os valores com preços excessivos na licitação sejam imperceptíveis ao homem médio ou em que os vícios do procedimento licitatório sejam ocultos, de difícil percepção, o que não se observou nos presentes autos (ver Acórdão 13435/2019-TCU-Primeira Câmara, Rel. Min. Raimundo Carreiro; e Acórdão 1526/2016-TCU-Plenário, Rel. Min. Augusto Nardes) .
60. Além disso, o ato homologatório de uma licitação não constitui mera formalidade, mas deve ser compreendido como um ato de controle de regularidade e fiscalização de todo o procedimento, inclusive com a identificação de eventual sobrepreço (ver Acórdão 1018/2015-TCU-Plenário, Rel. Min. Vital do Rêgo; e Acórdão 3294/2014-TCU-Plenário, Rel. Min. Benjamin Zymler) .'
26.	Não socorre igualmente ao ex-prefeito o argumento de que erros relacionados a preços em edital são entendidos pelo Tribunal como vícios ocultos, não ensejando imputação de débito à autoridade responsável pela homologação da licitação. No caso concreto, a afirmação de que os vícios nos preços dos itens seriam de difícil percepção se revela frágil, além de desprovida de evidências. Ao contrário, foram encontradas diferenças discrepantes em diversos itens, algumas superiores a 100%, entre os preços de aquisição homologados e os preços referenciais, obtidos do Plano de Trabalho Aprovado e das pesquisas de mercado realizadas pelo tomador de contas (cf. tabelas à peça 73, p. 2) . O parágrafo abaixo do parecer da peça 57 retratou objetivamente a situação encontrada.
'56. Se tomarmos o conjunto dos itens/equipamentos em que identificado superfaturamento, o valor pago para sua aquisição totalizou R$ 149.568,00, enquanto o valor que deveria ter sido pago, obtido dos preços unitários do plano de trabalho aprovado ou de pesquisa de mercado, é de R$ 58.190,16. Desse modo, foi paga uma quantia 157% superior ao valor referencial de aquisição dos equipamentos impugnados, o que desautoriza qualquer conclusão de que essas variações seriam mera decorrência do decurso de tempo ou do efeito inflacionário. Não há dúvida, portanto, de que o percentual superfaturado foi expressivo e ocasionou dano aos cofres públicos.'
27.	Desse modo, era exigível conduta diversa do gestor, qual seja, ter evitado a homologação e adjudicação da licitação com sobrepreço expressivo de itens relevantes da planilha. Em outros termos, restou caracterizada a conduta culposa do ex-prefeito pelo superfaturamento posteriormente consumado, na medida em que deixou de observar o mínimo dever de cuidado que lhe era exigido enquanto autoridade responsável por observar a lei na condução do certame.
28.	A despeito de propor a rejeição das alegações de defesa do prefeito responsável pela homologação, a Secex-TCE retomou o entendimento da primeira instrução de mérito por ela elaborada (peça 53) , e propugnou que o débito deve ser dividido entre os dois ex-prefeitos, Senhores Samuel Domingos de Azevedo Melo e Marcone de Lima Borba, conforme a justificativa do excerto abaixo da peça 73. 
 (...) 
29.	Novamente pede-se vênias à Unidade Técnica para que seja mantido o entendimento do primeiro parecer, tendo em vista não ter ocorrido alteração fática ou jurídica que motive outro posicionamento. Conforme aduzido na peça 57, compreende-se que o débito total de R$ 83.153,84 deva ser imputado exclusivamente ao Senhor Samuel Domingos de Azevedo Melo, cuja defesa não logrou afastar os fatos irregulares. Com relação ao Senhor Marcone de Lima Borba, reiteramos que seu nome deva ser excluído da presente relação processual, pela ausência de nexo causal entre sua conduta e o dano ao erário." 
5.	Com essas considerações, o MP/TCU sugere a exclusão do Sr. Marcone de Lima Borba da presente relação processual, a rejeição das alegações de defesa do Sr. Samuel Domingos de Azevedo Melo e a sua correspondente condenação ao pagamento do débito total de R$ 83.153,84, com a aplicação da multa do art. 57 da Lei 8.443/1992 (peça 76) .
	É o Relatório.

Walles Henrique de Oliveira Couto (24224/OAB-PE), Elinaldo Gomes de Jesus Junior (49.149/OAB-PE) e outros, representando Marcone de Lima Borba; Amaro Alves de Souza Netto (26082/OAB-PE), Márcio José Alves de Souza (5786/OAB-PE) e outros, representando Samuel Domingos de Azevedo Melo.

Procuradora-Geral Cristina Machado da Costa e Silva.

TOMADA DE CONTAS ESPECIAL. CONVÊNIO. EXECUÇÃO DE ITENS COM SUPERFATURAMENTO. CITAÇÃO DO EX-PREFEITO E DO PREFEITO SUCESSOR. RESPONSABILIDADE DO EX-PREFEITO PELA COMPATIBILIDADE DOS PREÇOS LICITADOS COM OS CONSTANTES DO PLANO DE TRABALHO APROVADO. ALEGAÇÕES DE DEFESA INSUFICIENTES PARA AFASTAR A OCORRÊNCIA. CONTAS IRREGULARES DO EX-PREFEITO COM DÉBITO. PRESCRIÇÃO DA MULTA. EXCLUSÃO DO PREFEITO SUCESSOR DA RELAÇÃO PROCESSUAL.

TOMADA DE CONTAS ESPECIAL (TCE)

Secretaria de Controle Externo de Tomada de Contas Especial (SecexTCE).

Trago à apreciação deste Colegiado a Tomada de Contas Especial instaurada pelo Fundo Nacional de Saúde (FNS) tendo como responsável o Sr. Samuel Domingos de Azevedo Melo, prefeito do Município de Bezerros/PE entre 14/12/2001 e 31/12/2004, em razão da não aprovação da prestação de contas do Convênio n.º 330/2003, celebrado entre o Ministério da Saúde e o referido Município, cujo objeto era dar apoio técnico e financeiro para reforma de unidade de Saúde e aquisição de equipamentos e materiais permanentes, visando ao fortalecimento do Sistema Único de Saúde. 
2.	O ajuste em tela foi firmado no valor total de R$ 448.613,56, sendo R$ 407.830,56 a cargo do órgão concedente, com vigência de 29/12/2003 a 20/8/2006.
3.	Conforme visto no Relatório precedente, o Concedente impugnou R$ 83.153,84 dos valores despendidos em face de a aquisição ter recaído em itens com valores acima do Plano de Trabalho Aprovado e, em alguns casos, também superiores aos das pesquisas de mercado por ele realizadas. Ressalte-se, ainda, que parte das despesas foi executada em 2004 (R$ 30.637,88) , sob a gestão do Sr. Samuel Domingos de Azevedo Melo, e outra parte em 2005 (R$ 52.515,96) , durante o mandato do sucessor, Sr. Marcone de Lima Borba.
4.	A citação dos responsáveis se deu inicialmente com a atribuição dos débitos conforme os períodos em que as despesas irregulares ocorreram (R$ 30.637,88 ao Sr. Samuel Domingos de Azevedo Melo e R$ 52.515,96 ao Sr. Marcone de Lima Borba - peças 12 e 13) , e em um segundo momento, a partir da manifestação do Ministério Público junto ao TCU, com a atribuição do débito integralmente ao então gestor Samuel Domingos de Azevedo Melo (R$ 83.153,84 - peças 65 e 66) .
5.	Diante disso, as propostas no âmbito da Secretaria de Controle Externo de Tomada de Contas Especial (Secex/TCE) e do MP/TCU divergem em relação ao encaminhamento a ser conferido a esta TCE. 
6.	O auditor encarregado da instrução propõe reconhecer as prescrições quinquenal do débito e punitiva. Caso ultrapassada a referida preliminar, sugere, sucessivamente, a condenação dos ex-Prefeitos, imputando-lhes os respectivos débitos conforme os períodos de gestão, no que é acompanhado pelo escalão dirigente da Secretaria. 
7.	Já a Procuradora-Geral do MP/TCU, Dra. Cristina Machado da Costa e Silva, diverge da ocorrência da prescrição quinquenal da Lei 9.873/1999, por entender caracterizadas diversas causas interruptivas, tanto em relação ao débito quanto em relação à possibilidade de aplicação de sanção. No mérito, opina pela exclusão do Sr. Marcone de Lima Borba da relação processual, tendo em vista que o débito tem sua origem na licitação promovida pelo antecessor, de modo que o Sr. Marcone apenas promoveu a liquidação das despesas e o seu correspondente pagamento, não dando causa ao superfaturamento identificado na licitação originária.
8.	No tocante à prescrição suscitada na instrução, concordo com o escalão dirigente da Secex/TCE, no sentido de que tão somente a punitiva restou identificada no caso em questão. Com efeito, a respeito da prescrição ressarcitória, cumpre destacar que a decisão adotada pelo Supremo Tribunal Federal - STF, nos autos do Recurso Extraordinário 636.886 (Tema 899 da Repercussão Geral) , vai ao encontro do entendimento desta Corte de Contas de que a prescritibilidade da pretensão de ressarcimento ao erário com base em decisão de tribunal de contas somente alcança a fase judicial da execução do título extrajudicial, não atingindo os processos de controle externo em trâmite no TCU (v. Acórdão 5236/2020-TCU-Primeira Câmara, rel. Min. Benjamin Zymler) .
9.	A propósito, insta reportar que os Embargos de Declaração opostos pela Advocacia-Geral da União - AGU contra o RE 636.886 foram apreciados pelo Plenário do STF, em sessão virtual ocorrida de 13 a 20/8 de 2021. Naquela assentada, o Pretório Excelso negou provimento ao recurso, nos termos do voto do relator, Ministro Alexandre de Moraes, que assim se manifestou (trecho do voto) :
"Os argumentos acima elencados conduzem à conclusão no sentido de que a pretensão executória de título executivo proveniente de decisão do TCU da qual resulte imputação de débito ou multa é prescritível; e, portanto, a ela se aplica o prazo prescricional da Lei de Execução Fiscal. Nenhuma consideração houve acerca do prazo para constituição do título executivo, até porque esse não era o objeto da questão cuja repercussão geral foi reconhecida no Tema 899, que ficou adstrito, como sobejamente já apontado, à fase posterior a formação do título." (grifo acrescido) 
10.	Como se vê, a decisão do STF se referiu especificamente à etapa judicial da execução do título, sem tratar dos processos de controle externo que tramitam no TCU.
11.	Outrossim, convém ressaltar que, ao apreciar o TC Processo 000.006/2017-3, este Tribunal decidiu remeter a análise do tema ao processo criado em decorrência do Acórdão 459/2022-TCU-Plenário (redator Ministro Walton Alencar Rodrigues) , de 9/3/2022. A decisão determinou à Secretaria-Geral de Controle Externo desta Casa que formasse grupo técnico de trabalho para elaboração de projeto de ato normativo para disciplinar "o tema da prescrição da pretensão ressarcitória e da prescrição da pretensão punitiva no âmbito do controle externo, tendo por base jurisprudência predominante do Supremo Tribunal Federal, adequando-a às especificidades das diversas formas de atuação do Tribunal de Contas da União". 
12.	É de se destacar que, em cumprimento à aludida determinação desta Corte, foi autuado, recentemente, o processo administrativo TC-Processo 008.702/2022-5, de relatoria do ministro Antonio Anastasia, que trata do "projeto de ato normativo para regulamentar, no âmbito do Tribunal de Contas da União, a prescrição para o exercício das pretensões punitiva, de ressarcimento e executória, bem como identificar os possíveis impactos da prescrição nos processos mais relevantes".
13.	Dessa forma, alinho-me à jurisprudência pacífica desta Corte de Contas quanto à imprescritibilidade do dano causado ao erário (Enunciado 282 da Súmula de Jurisprudência/TCU) e à prescritibilidade decenal aplicável à pretensão punitiva do Tribunal, nos termos do Acórdão 1441/2016-TCU-Plenário (relator Ministro Benjamim Zymler e redator Ministro Walton Alencar Rodrigues) .
14.	Nesse contexto, concordo com as conclusões da Unidade Instrutiva de que não ocorreu a prescrição do débito, mas tão somente a prescrição punitiva decenal, uma vez que os fatos irregulares desta TCE dizem respeito aos anos de 2004 e 2005, e a decisão que ordenou a citação somente veio a ocorrer em 16/5/2019 (peça 9) , portanto, após o transcurso dos 10 anos previstos no art. 205 do Código Civil.
15.	No que diz respeito à controvérsia acerca do débito e de sua distribuição entre os responsáveis, filio-me aos fundamentos trazidos pela eminente Procuradora-Geral do TCU, pois toda a licitação e o contrato com os sobrepreços foram firmados na gestão do Sr. Samuel Domingos de Azevedo Melo, de modo que competia a ele, sim, zelar pela compatibilidade dos preços contratados com os de mercado. Por ocasião da assunção ao cargo de prefeito do Sr. Marcone de Lima Borba, o contrato já estava em plena execução e o suprimento dos itens já pactuado, restando-lhe apenas liquidar a despesa e promover o pagamento. Não seria razoável exigir-lhe uma revisão completa de todos os contratos celebrados pela gestão anterior para verificação de critérios de legalidade contratual e também de compatibilidade de preços com os de mercado, etapa que deveria ter sido desempenhada por ocasião da licitação.
16.	Pertinente, nessa linha, a posição defendida pela Representante do MP/TCU, de que, se o processo de compra é homologado com superfaturamento, quem deve responder pelo débito é o gestor que pratica esse ato, responsável que foi pela adequação da licitação e do contrato aos parâmetros estabelecidos pelas normas do convênio. 
17.	Outrossim, o princípio da continuidade administrativa traz consigo ao menos duas consequências de caráter geral e ordinário para o sucessor: a primeira, de lhe impor que mantenha os compromissos anteriormente firmados e lhes dê andamento, com vistas a sua conclusão; e a segunda, de desobrigá-lo de rever todos os atos praticados pela gestão anterior, sob pena de se lhe exigir que interrompa a continuidade administrativa até a finalização dessa revisão geral, conduta essa que importaria precisamente em paralisação administrativa. 
18.	Nessa ordem de ideias, o sobrepreço oriundo da própria licitação ocorrida, cujo início e homologação se efetivaram no mandato do prefeito antecessor, com consequências de execução também no período do sucessor, não podem ser a esse atribuídas, salvo em situações excepcionais, em que a irregularidade fosse de fácil detecção ou em que o sucessor tivesse ciência da ilicitude do dispêndio por outros meios, o que não se cogitou no caso em tela.
19.	Desse modo, na esteira dos argumentos trazidos pelo MP/TCU e daqueles acima aduzidos, entendo que o débito de R$ 83.153,84 deve ser integralmente imputado ao Sr. Samuel Domingos de Azevedo Melo.
20.	Quanto ao argumento de que os preços estimados no Plano de Trabalho Aprovado seriam meramente referenciais e teriam sofrido com a variação dos preços desde a elaboração do projeto até a finalização da licitação, assiste razão à Unidade Técnica quando demonstra que o tempo transcorrido não seria suficiente para ensejar aumentos da ordem de 234%, como verificado no item "maca", ou mesmo em outros, além do que mudanças substanciais nesses preços deveriam ter ensejado propostas de ajustes ao Concedente, e não sua execução sem quaisquer justificativas. Insubsistente, portanto, a tentativa de desconstituir o débito sob esse prisma.
21.	Nesse contexto, cabe julgar irregulares as contas do Sr. Samuel Domingos de Azevedo Melo, condenando-o ao débito correspondente à integralidade do sobrepreço apurado nestes autos, sem a aplicação de multa, ante a ocorrência da prescrição da pretensão punitiva. Por outro lado, deve-se excluir o Sr. Marcone de Lima Borba da presente relação processual, por não ter dado ensejo ao dano de que trata esta TCE.
22.	Por fim, deve ser autorizado o pagamento da dívida em até 36 parcelas mensais e consecutivas, caso solicitado, e a cobrança judicial da dívida, bem como remetida cópia do Acórdão que vier a ser proferido à Procuradoria da República no Estado de Pernambuco, com fundamento no art. 16, § 3º, da Lei 8.443/1992 c/c art. 209, § 7º, do Regimento Interno/TCU, e ao Ministério da Saúde, para ciência.
	Ante o exposto, manifesto-me por que seja adotada a deliberação que ora submeto a este Colegiado.
T.C.U., Sala das Sessões, em 9 de agosto de 2022.
MARCOS BEMQUERER COSTA 
Relator